臺灣臺東地方法院民事判決　　　　　　　 100年度訴字第13號
原　　　告　張智超
　　　　　　張智翔
共　　　同　傅爾洵律師
訴訟代理人
被　　　告　首映資產管理有限公司
法定代理人　林映君
訴訟代理人　廖茂雄
上列當事人間請求債務人異議之訴事件，本院於民國100年5月20
日言詞辯論終結，判決如下：
    主      文
原告之訴駁回。
訴訟費用新臺幣柒仟參佰捌拾元，由原告負擔。
    事實及理由
壹、原告主張：
    原告張智超、張智翔在訴外人張瑞禎（即原告之母、即被繼
    承人）死亡時，均為限制行為能力人、均未對張瑞禎之遺產
    為拋棄或限定繼承。而張瑞禎之原債權人臺東區中小企業銀
    行股份有限公司（下稱臺東企銀）前對張瑞禎取得本院所聲
    請核發民國87年度促字第4774號支付命令（下稱系爭87促47
    74支付命令）及確定證明書，並以之為執行名義，聲請本院
    以88年度執字第209號清償債務強制執行事件執行無效果後
    ，於89年4月27日核發東院雅民執地209字第18575號債權憑
    證（下稱系爭88執209號債證）；嗣續以同一債權向本院聲
    請另對原告核發91年度促字第74號支付命令（下稱系爭91度
    促746支付命令）確定在案。事後臺東企銀將對張瑞禎之債
    權輾轉讓與至被告，而被告嗣以系爭88執209號債證、系爭9
    1度促746支付命令及確定證明書為執行名義，對原告之財產
    為強制執行，經本院執行處受理後，以99年度司執字第1436
    4號清償債務強制執行事件（下稱系爭執行事件）受理在案
    ，惟依民法繼承編施行法第1之1條第2項之規定，由原告繼
    續履行繼承張瑞禎之債務，顯失公平，爰依強制執行法第14
    條第1項之法律關係起訴等語，併聲明求為判決：本院99年
    度司執字第14364號清償債務強制執行事件（即系爭執行事
    件），對關於原告之強制執行程序，應予撤銷｛見本院卷（
    下同）第226頁至第227頁｝。
貳、被告則以：
    請本院依所調閱之相關證據資料，審斷由原告繼續履行繼承
    張瑞禎之債務，是否顯失公平；及是否得依原告所得遺產為
    限，負清償責任等語置辯，併聲明求為判決：駁回原告之訴
    （第227頁）。
參、下列事實為兩造所不爭執（第227頁至第232頁），自應堪信
    為真實，本院爰逕採為辯論及判決之基礎。
  一、第三人張瑞禎（即原告之母、即被繼承人，於49年2月29
      日出生、88年10月20日死亡，第13頁：戶籍謄本）。原告
      張智超（71年11月5日出生）、張智翔（73年12月16出生
      ）在張瑞禎死亡時，分別為10歲、14歲（第12頁：戶籍謄
      本），均未對張瑞禎為拋棄或限定繼承（第39頁：本院98
      年8月4日東院雅民己89拍字第37825號函影本）。
  二、張瑞禎於86年度至88年度並無贈與之事實｛第90頁、第20
      7頁：財政部臺灣省南區國稅局臺東縣分局（下稱國稅局
      ）於100年5月9日以南區國稅東縣四字第1000008606號函
      內說明第二點、臺東縣稅務局所附全國贈與資料網路查詢
      清單｝。
  三、目前仍登記在張瑞禎名下之下列所有權之不動產，其分別
      取得登記之日期、所有權範圍分別如下示：
    (一)新北市石碇區○○○段新興坑小段：276-1地號｛78年
      10月2日取得所有權（下同）、所有權全部、於88年9月4
      日經假扣押登記）｝、276-6地號（78年10月2日、所有
      權全部、於88年9月4日經假扣押登記）、276-7地號（7
      8年10月2日、所有權全部、於88年9月4日經假扣押登記）
      、279-4地號（78年10月2日、所有權全部、於88年9月4
      日經假扣押登記）、279-5地號（78年10月2日、所有權
      全部、於88年9月4日經假扣押登記）、279-8地號（78
      年10月2日、所有權全部、於88年9月4日經假扣押登記）
      、279-10地號（78年10月2日、所有權全部、於88年9月
      4日經假扣押登記）、280-2地號（78年10月2日、所有
      權應有部分60分之12、於88年9月4日經假扣押登記）、
      八分寮小段155-1地號（78年10月2日、所有權應有部分48
      分之12、於88年9月4日經假扣押登記）土地（第
      126頁至第138頁：土地登記謄本）。
    (二)臺北市文山區○○○○段2小段241地號（80年2月13日、
      所有權全部、於85年10月22日經假扣押登記）；(2)政大段
      2小段：314地號（80年2月26日、所有權應有部分36分
      之3全部、於85年10月22日經假扣押登記）、327地號（
      80年2月26日、所有權應有部分36分之3全部、於85年10月
      22日經假扣押登記）、330地號（80年2月26日、所有權
      應有部分36分之3全部、於85年10月22日經假扣押登記）
      、338地號（80年2月26日、所有權應有部分36分之3全
      部、於85年10月22日經假扣押登記）、339地號（80年2
      月26日、所有權應有部分36分之3全部、於85年10月22日
      經假扣押登記）土地（第139頁至第166頁：土地登記謄本
      ）。
    (三)連江縣北竿鄉○○段：391地號（83年11月30日、所有
      權全部）、391-1地號（83年11月30日、所有權全部）
      、391-2地號（83年11月30日、所有權全部）土地（第
      167頁至第169頁：土地登記謄本）。
    (四)上開等財產於98年度之現值合計為15,497,412元（第91頁
      至第92頁：國稅局於100年5月9日所核發之財產歸屬資料
      清單，第98頁至第101頁：稅務電子閘門財產所得調件明
      細表）。
    (五)如卷附第205頁至第206頁之財政部臺灣省南區國稅局遺產
      稅核定通知書內載：繳納期間自89年8月11日至89年10月
      10日、被繼承人為張瑞禎；繼承人為原告2人之遺產總額
      為53,187,610元（該核定通知書傳真）。
  四、目前仍登記在張智超名下之下列所有權之不動產，其分別
      取得登記之原因、取得登記之日期、所有權範圍分別如下
      示：
    (一)花蓮縣豐濱鄉○○段：174地號、176地號、181地
      號、183地號、184地號、185地號、187地號、
      188地號、191地號、198地號（均係以買賣為登記之
      原因，於99年11月8日為所有權登記、取得所有權全部）
      土地（第172頁至第189頁：土地登記謄本）。
    (二)臺北市○○區○○段2小段：139地號（繼承自張瑞禎、
      93年7月9日、與原告張智翔公同共有、於85年10月22日為
      假扣押登記）、240地號（繼承自張瑞禎、96年1月5日
      、與原告張智翔公同共有、於88年9月4日為假扣押登記）
      土地（第190頁至第192頁：土地登記謄本）。
    (三)臺東縣卑南鄉○○段465地號（買賣、99年5月5日、所有
      權全部）土地（第203頁至第204頁：土地登記謄本）。
    (四)上開等財產於98年度之現值合計為17,075,403元（第
      93頁至第94頁：國稅局於100年5月9日所核發之財產歸屬
      資料清單，第106頁至第108頁：稅務電子閘門財產所得調
      件明細表）。
  五、目前仍登記在張智翔名下之下列所有權之不動產，其分別
      取得登記之原因、取得登記之日期、所有權範圍分別如下
      示：
    (一)臺北市○○區○○段2小段：139地號（繼承自張瑞禎、
      93年7月9日、與原告張智超公同共有、於85年10月22日為
      假扣押登記）、240地號（繼承自張瑞禎、96年1月5日
      、與原告張智超公同共有、於88年9月4日為假扣押登記）
      土地（第190頁至第192頁：土地登記謄本）。
    (二)臺東縣鹿野鄉○  ○○○段50地號（買賣、99年8月24日
      、所有權全部）；(2)大原段：568-196地號（買賣、99
      年12月14日、所有權全部）、568-198地號（買賣、99
      年12月14日、所有權全部）；(3)高台段300地號（買賣、9
      9年12月16日、所有權全部）；(4)新源段：392地號（買
      賣、99年12月14日、所有權全部）、393地號（買賣、9
      9年12月14日、所有權全部）、396地號（買賣、99年12
      月14日、所有權全部）土地（第194頁至第202頁：土地登
      記謄本）。
    (三)上開等財產之於98年度之現值合計為11,593,235元（第95
      頁：國稅局於100年5月9日所核發之財產歸屬資料清單，
      第113頁至第115頁：稅務電子閘門財產所得調件明細表）
      。
  六、對張瑞禎、原告取得執行名義之經過：
    (一)訴外人臺東區中小企業銀行股份有限公司（下稱臺東企銀
      ）前對張瑞禎向本院所聲請核發系爭87促字4774號支付命
      令內載：「債務人..、張瑞禎應於支付命令送達後二十日
      之不變期間內，連帶向債權人給付新臺幣陸拾柒萬零肆佰
      壹拾捌元，及自民國八十七年一月十七日起至清償日止，
      按週年利率百分之十二計算之利息，並自八十七年二月十
      八日起至清償日止，其逾期在六個月以內者，按上開利率
      百分之十；其超過六個月以上者，按上開利率百分之二十
      計算之違約金」（即系爭87促4774支付命令），復於87年
      12月1日確定在案（第65頁至第66頁：該支付命令及確定
      證明書影本）。
    (二)臺東企銀以系爭87促4774支付命令及確定證明書為執行名
      義，聲請對張瑞禎之財產為強制執行，經本院以88年度執
      字第209號清償債務強制執行事件執行無效果後，於89年
      4月27日核發東院雅民執地209字第18575號債權憑債（即
      系爭88執209號債證，第68頁至第69頁：該債證影本）。
    (三)臺東企銀在張瑞禎於88年死亡後，就同一債權另向本院聲
      請於91年2月7日對原告（即張瑞禎之繼承人）核發之系爭
      91促746號支付命令內載：「債務人應於支付命令送達後
      二十日之不變期間內，連帶向債權人給付新臺幣（下同）
      陸拾柒萬零肆佰壹拾捌元，及自民國八十七年一月十七日
      起至清償日止，按週年利率百分之十二計算之利息，並自
      八十七年二月十八日起至清償日止，其逾期在六個月以內
      者，按上開利率百分之十；其超過六個月以上者，按上開
      利率百分之二十計算之違約金」（即系爭91促746支付命
      令，上開債權下稱：系爭債權），復於91年3月14日確定
      在案（第77頁至第78頁：該支付命令、確定證明書影本）
      。
    (四)臺東企銀於94年1月28日將系爭債權讓與訴外人兆豐資產
      管理股份有限公司（下稱兆豐公司）；兆豐公司復於97年
      8月29日將前揭債權讓與馬來西亞富析資產管理股份有限
      公司（下稱馬來西亞公司）；馬來西亞公司於99年8月20
      日將該債權讓與被告（第34頁至第38頁：各該讓與系爭債
      權之文件影本）。
    (五)(1)原告張智超：目前任職於台北市立聯合醫院，工作性質
      屬部分工時；(2)原告張智翔：目前任職於臺灣觀光學校，
      工作性質屬部分工時。
    (六)被告以系爭88執209號債證（原執行名義為：系爭87促477
      4支付命令及確定證明書）、系爭91促746支付命令及確定
      證明書為執行名義，對原告向本院聲請強制執行，經本院
      於99年12月17日以99年度司執字第14364號清償債務強制
      執行事件（下稱系爭執行事件）受理在案，併查封：(1)原
      告張智超對：中華郵政股份有限公司鹿野郵局之存款37
      ,981元（第46頁：該郵局回函影本）、台北市立聯合醫
      院每月薪資債權之三分之一（第52頁：臺灣士林地方法院
      民事執行處通知書影本）；(2)原告張智翔對：鹿野郵局
      之存款26元（第46頁：該郵局回函影本）、臺東縣鹿野
      地區農會之存款3,000元（第47頁：該農會回函影本）、
      臺灣觀光學校每月薪資債權之三分之一（第49頁：臺灣
      花蓮地方法院執行命令影本），目前該執行程序尚未終結
      。前揭查封或扣押之標的物，係原告在繼承之後，以自己
      之勞力所取得。
肆、本件經兩造同意行集中審理，並協議、整理限縮爭點為（第
    232頁）：
    原告因繼承所結欠被告之系爭債務，有無民法繼承編施行法
    第1條之1第2項所規定顯失公平之情形？
伍、得心證之理由：
  一、按「執行名義成立後，如有消滅或妨礙債權人請求之事由
      發生，債務人得於強制執行程序終結前，向執行法院對債
      權人提起異議之訴。」，強制執行法第14條第1項前段定
      有明文。次按「繼承在民法繼承編中華民國96年12月14日
      修正施行前開始，繼承人於繼承開始時為無行為能力人或
      限制行為能力人，未能於修正施行前之法定期間為限定或
      拋棄繼承，由其繼續履行繼承債務顯失公平者，於修正施
      行後，得以所得遺產為限，負清償責任」，民法繼承編施
      行法第1之1條第2項定有明文。經查：原告張智超、張智
      翔在系爭執行事件之執行名義成立後，以：伊在民法繼承
      編第1之1條第2項於96年12月14日修正前、即因張瑞禎於
      88年10月20日死亡而發生繼承時，僅分別為14歲、10歲之
      限制行為能力人，且未能於上開條文施行前之法定期間內
      ，為限定或拋棄繼承（見兩造不爭執事項第一點），爰依
      前揭修正之法律，即原告得以所得遺產為限，負清償責任
      ，而有消滅或妨礙被告對伊請求之事由等情，而在系爭執
      行事件執行程序尚未終結前，對被告提起本件債務人異議
      之訴，尚屬適法，核先敘明。
  二、「當事人主張有利於己之事實者，就其事實有舉證之責任
      。」，民事訴訟法第277條本文定有明文；「民事訴訟如
      係由原告主張權利者，應先由原告負舉證之責，若原告先
      不能舉證，以證實自己主張之事實為真實，則被告就其抗
      辯事實即令不能舉證，或其所舉證據尚有疵累，亦應駁回
      原告之請求。」（最高法院著有17年臺上字第917號判例
      意旨參照）。據此，本院認為原告應就：繼承人與繼承
      債務發生之關連性；繼承人有否於繼承開始前、後，自
      被繼承人取得財產，及取得多寡；債務人現實之經濟狀
      況，若承受繼承債務，是否會影響其生存權及人格發展，
      即原告繼續履行繼承張瑞禎之債務，有顯失公平者之節，
      負舉證之責任，應為昭然。經查：
    (一)被繼承人張瑞禎除目前仍登記在其名下，如兩造不爭執事
      項第三點第(一)、(二)、(三)項所示所有權之土地外，另依同點
      不爭執事項第(五)項所示，即卷附第205頁之國稅局遺產稅
      核定通知書內載，其死亡後之原留遺產尚有：臺北市○○
      區○○段2小段：133地號（第223頁之戶籍謄本所示：
      嗣已由第三人取得）、174地號、206地號（第215頁
      之戶籍謄本所示：嗣已由第三人取得）、210地號（第
      217頁之戶籍謄本所示：嗣已由第三人取得）、222 地
      號、223地號（第218頁之戶籍謄本所示：嗣已由第三人
      取得）、226地號（第219頁之戶籍謄本所示：嗣已由第
      三人取得）、227地號（第220頁之戶籍謄本所示：嗣已
      由第三人取得）、558地號土地，且前揭等遺產之價值
      總額為5,318,7610元。且據兩造不爭執事項第四點第(二)項
      、第五點第(一)項所示：原告以繼承為登記原因，自張瑞禎
      取得之臺北市○○區○○段2小段139地、240地號土地，
      其目前之公告現值合計為9,705,200元｛計算方式：（139
      地號土地1,745平方公尺＋240地號土地809平方公尺）
      公告現值3,800元／每平方公尺｝（第190頁至第192頁：
      土地登記謄本）。
    (二)另據被告在系爭執行事件，對原告請求之金額為：本金
      670,418元，及自87年1月17日起至清償日止，按週年利率
      百分之12計算之利息，並自87年2月18日起至清償日止，
      按上開利率百分之20計算之違約金（見該執行卷內附被告
      強制執行聲請狀）。惟依(1)兩造不爭執事項第四點第(四)項
      所示：目前登記所有權在原告張智超名下之不動產，於98
      年度之現值合計為17,075,403元（第93頁至第94頁：國稅
      局於100年5月9日所核發之財產歸屬資料清單，第106頁至
      第108頁：稅務電子閘門財產所得調件明細表）；(2)兩造
      不爭執事項第五點第(三)項所示：目前登記所有權在原告張
      智翔名下之不動產，於98年度之現值合計為11,593,235元
      （第95頁：國稅局於100年5月9日所核發之財產歸屬資料
      清單，第113頁至第115頁：稅務電子閘門財產所得調件明
      細表）。
    (三)據上，經審酌張瑞禎之遺產價值；原告因繼承部分張瑞禎
      之遺產，而已登記在自己名下之不動產價值；原告之經濟
      狀況；被告所請求清償之金額等情，本院認為：尚無法逕
      為判斷：原告若承受繼承張瑞禎之債務，將致影響伊生存
      權及人格發展，應無疑義。另參諸原告在本院100年5月20
      日言詞辯論時陳稱：「（原告在提起本件訴訟前，有否查
      過被繼承人張瑞禎或原告之財產？）沒有。）」等語（第
      225-1頁至第226頁：該日筆錄），據此，原告既尚未查明
      張瑞禎有何遺產之前，何以得逕為詎認：由原告繼續履行
      繼承張瑞禎之債務，有顯失公平之節？
    (四)故在原告尚未就：原告與張瑞禎繼承債務發生之關連性；
      原告有否於繼承開始前、後，自張瑞禎取得財產；原告現
      實之經濟狀況，若承受繼承債務，是否會影響其生存權及
      人格發展，即原告繼續履行繼承張瑞禎之債務，有顯失公
      平者之節，舉證以實其說之前，本院尚難逕認原告之主張
      為真，應為明確。
陸、綜上所述：原告：以系爭執行名義成立後，因民法繼承編施
    行法第1之1條第2項之法律修正，有消滅或妨礙被告對其請
    求之事由，而提起本件債務人異議之訴，並請求判決如其聲
    明所示，為無理由，應予駁回甚明。
柒、據上論結，本件原告之訴為無理由，依民事訴訟法第78條、
    第87條第1項之規定，判決如主文第1項所示。
捌、訴訟費用額之部分，依後附計算書確定如主文第2項所示。
中    華    民    國    100    年    5    月  23    日
                  民事庭  法  官  陳兆翔
以上正本係照原本作成。
如對本判決上訴，須於判決送達後20日內，向本院提出上訴狀。
如委任律師提起上訴者，應一併繳納上訴審裁判費。
中    華    民    國    100    年    5    月  23    日
                          書記官  陳昭穎
計算書：
項        目    金  額（新臺幣）
第一審裁判費    7,380元